臺灣臺北地方法院交通事件裁定　　　 100年度交聲字第1207號
原處分機關　交通部公路總局臺北區監理所
異　議　人
即受處分人　顏秀珠
上列受處分人因違反道路交通管理處罰條例案件，對於臺北市交
通事件裁決所民國100 年5 月19日所為之處分（原處分案號：北
市裁罰字第裁22-AEY358139號）不服，聲明異議，本院裁定如下
：
    主  文
原處分撤銷。
顏秀珠汽車駕駛人，駕駛汽車經測試檢定酒精濃度超過規定標準
，應記違規點數5 點及接受道路交通安全講習。
    理  由
一、原處分意旨略以：本件異議人即受處分人（下稱受處分人）
    顏秀珠於民國99年2 月4 日凌晨2 時21分許，騎乘車牌號碼
    為RB5-753 號輕型機車，行經臺北市○○○路511 號前，被
    警當場以「酒後駕車，酒精濃度超過規定標準（酒測值0.60
    毫克/ 公升）」之違規行為掣單舉發，嗣經原處分機關臺北
    市交通事件裁決所依道路交通管理處罰條例第35條第1 項第
    1 款、第24條（裁決書漏載第1 項第2 款）、第68條第2 項
    之規定，於100 年5 月19日以北市裁罰字第裁22-AEY358139
    號裁決書裁處受處分人罰鍰新臺幣（下同）4 萬5 千元，記
    違規點數5 點，並施以道路交通安全講習。
二、聲明異議意旨略以：受處分人對於前揭時地酒後駕車違規行
    為並不爭執，惟辯稱受處分人既因同一酒後駕車行為因違反
    酒醉駕駛之違背交通安全駕駛罪，業經臺灣臺北地方法院檢
    察署檢察官為緩起訴處分（99年度偵字第5854號），現卻又
    經臺北市交通事件裁決所裁處罰鍰4 萬5 千元，然受處分人
    既已按緩起訴處分提供50小時之義務勞務且緩起訴處分業經
    確定，實無一罪不二罰之必要，且受處分人家境清寒，又無
    謀生能力，為此，請求撤銷原處分等語。
三、按汽車駕駛人，飲用酒類後其吐氣所含酒精濃度超過每公升
    0.25毫克以上者，不得駕車，如汽車駕駛人，駕駛汽車經測
    試檢定酒精濃度超過規定標準者，處1 萬5 千元以上6 萬元
    以下罰鍰（酒精濃度超過規定標準之機器腳踏車駕駛人其吐
    氣所含酒精濃度超過每公升0.55亳克以上，依違反道路交通
    管理事件統一裁罰基準表裁處4 萬5 千元），並當場移置保
    管該汽車及吊扣其駕駛執照1 年，道路交通管理處罰條例第
    35條第1 項第1 款定有明文；又所謂汽車包括機器腳踏車，
    此觀道路交通安全規則第114 條第2 款、道路交通管理處罰
    條例第3 條第8 款規定即明。再行為後法律或自治條例有變
    更者，適用行政機關最初裁處時之法律或自治條例；但裁處
    前之法律或自治條例有利於受處罰者，適用最有利於受處罰
    者之規定，行政罰法第5 條定有明文。本件受處分人行為後
    ，道路交通管理處罰條例第68條規定業於99年5 月5 日修正
    ，自同年9 月1 日施行，第68條增訂第2 項規定：「領有汽
    車駕駛執照之駕駛人，除駕駛聯結車、大客車、大貨車外之
    非其駕駛執照種類之車輛，違反本例例及道路交通安全規則
    之規定，應受吊扣其駕駛執照情形時，無因而肇事致人受傷
    或重傷者，記違規點數五點。但一年內違規點數共達六點以
    上或再次應受吊扣駕駛執照情形者，併依原違反本條例應受
    吊扣駕駛執照處分規定，吊扣其駕駛執照。」，對於汽車駕
    駛人駕駛非其駕駛執照種類之車輛，違反應吊扣駕駛執照之
    處分，得暫緩吊扣駕駛執照而採記違規點數，原處分機關之
    最初裁處時（即100 年5 月19日）已在修正後違反道路交通
    管理處罰條例第68條第2 項修正施行之後，且修正前規定未
    較有利於受處分人，比較新舊法適用結果，以修正後道路交
    通管理處罰條例第68條第2 項規定較有利於受處分人，應適
    用修正後規定，先予敘明。又汽車駕駛人，有第35條第1 項
    規定之情形者，應接受道路交通安全講習，道路交通管理處
    罰條例第24條第1 項第2 款定有明文。
四、次按行政罰法第26條規定：「一行為同時觸犯刑事法律及違
    反行政法上義務規定者，依刑事法律處罰之。但其行為應處
    以其他種類行政罰或得沒入之物而未經法院宣告沒收者，亦
    得裁處之。前項行為如經不起訴處分或為無罪、免訴、不受
    理、不付審理之裁判確定者，得依違反行政法上義務規定裁
    處之」，此即所謂一事不二罰原則。探究其立法目的，無非
    以一行為同時觸犯刑事法律及違反行政法上義務規定時，由
    於刑罰與行政罰同屬不法行為之制裁，而刑罰之懲罰作用較
    強，依刑事法律處罰即足資警惕，實無一事二罰再處行政罰
    之必要。至其行為應處以「其他種類」行政罰者，為維護公
    共秩序及貫徹行政目的，行政機關固得併予裁處，仍應以與
    已受處分不同種類之處罰為限，始無違一事不二罰原則。又
    按附負擔之緩起訴處分對受處分人所產生之法律效果，檢察
    官依刑事訴訟法第253 條之2 第1 項規定為緩起訴處分，課
    以被告金錢給付、勞務提供及處遇措施者，此等處分名義上
    雖非刑罰，仍是一種特殊之處遇措施，性質上已係實質制裁
    ，造成被告財產減少、自由及人性尊嚴限制或義務增加等權
    利上不利之影響，是此類「特殊之處遇措施」性質上當屬干
    預人民自由之處分，實與刑事制裁無異，應可實質該當行政
    罰法第26條第1 項所指「依刑事法律」之處罰。至道路交通
    管理處罰條例第35條第8 項雖定有汽車駕駛人經裁判確定，
    而處以罰金低於該條例第92條所訂最低罰鍰基準規定，應依
    該條例裁決繳納不足最低罰鍰部分之規定。惟檢察官以緩起
    訴命被告向指定之公益團體提供義務勞務，並非命給付金錢
    ，無比較基準，且與道路交通管理處罰條例第35條第8 項經
    裁判確定處以罰金性質迥異，並無所謂差額可言，自無適用
    該條例之可能。是故，酒精濃度超過規定標準之違規行為，
    既已依行政罰法第26條第1 項前段規定受有刑事處罰，復無
    行政罰法第26條第2 項規定所揭示「經不起訴處分或為無罪
    、免訴、不受理、不付審理之裁判確定者」此類未課予行為
    人實質上不利益負擔之情形，監理站應無再對之課予「罰鍰
    」之餘地（臺灣高等法院暨所屬法院99年法律座談會刑事類
    提案第37 號 、臺灣高等法院100 年度交抗字第140 號交通
    事件裁定可供參考）。
五、經查：
（一）原處分對於受處分人酒後駕車部分之處罰，係基於單一違
      規行為，依據同一法律規定（道路交通管理處罰條例第35
      條第1 項第1 款、第24條第1 項第2 款）所為之處罰，其
      處罰方式雖有三種，然實際則為單一處分，無法割裂，故
      受處分人聲明異議時雖僅就原處分裁處罰鍰之部分聲明異
      議，惟基於上開原則，原處分就受處分人酒後駕車行為所
      違反道路交通管理處罰條例規定而裁處之裁決全部，均在
      聲明異議範圍內，應受法院審查，先予敘明。
（二）本件受處分人於前揭時地同一酒後駕車之行為，因同時觸
      犯刑法第185 條之3 之罪，業經臺灣臺北地方法院檢察署
      檢察官以99年度偵字第5854號為緩起訴處分，令受處分人
      應於緩起訴處分確定日起至緩起訴期間屆滿前2 個月止，
      向指示之政府機關、政府機構、行政法人、或社區或其他
      符合公益目的之機構或團體提供50小時之義務勞務，緩起
      訴期間為1 年，緩起訴處分並經臺灣高等法院檢察署檢察
      長經核原處分並無不當應予維持而為駁回之處分，於99年
      4 月20日確定（緩起訴期間屆滿日100 年4 月19日），又
      受處分人業已於100 年2 月22日履行完畢前開緩起訴處分
      之50小時義務勞務，此有前開緩起訴處分書、臺灣高等法
      院檢察署99年度上職議字第5389號處分書、受處分人書狀
      附卷（見本院卷第3 頁至第7 頁）可稽，並經本院調閱臺
      灣臺北地方法院檢察署99年度偵字第5858號偵查全卷、99
      年度緩字第1268號緩起訴執行全卷（卷附有緩起訴處分基
      本資料表、義務勞務工作日誌、執行手冊、預訂履行時
      程表、照片說明、成效問卷等）經核無訛，是上開事實堪
      予認定。
（三）據上，受處分人前開時地酒後駕車之行為，係屬同時觸犯
      刑事法律及違反行政法上義務規定之行為，業經臺灣臺北
      地方法院檢察署檢察官為緩起訴處分確定，受處分人並已
      履行50小時之義務勞務，是已產生實質刑罰之效果，依前
      揭說明，關於罰鍰部分，應有行政罰法第26條第1 項一行
      為不二罰原則之適用，從而，受處分人「酒精濃度超過規
      定標準」之違規行為，緩起訴處分既已予受處分人50小時
      之義務勞務之負擔，依行政罰法第26條第1 項前段之規定
      ，原處分機關應無再對受處分人課予「罰鍰」之餘地，原
      處分機關竟以緩起訴處分實質期間業已屆滿後之100 年5
      月19日對受處分人裁處罰鍰4 萬5 千元，洵有未洽。至於
      原處分機關裁處受處分人記違規點數5 點，並施以道路交
      通安全講習之行政裁罰部分，因本件受處分人並未考領機
      車駕照，係以所持汽車駕駛執照而騎乘前開輕型機車而違
      規，此有汽車、機車駕照基本資料2 紙（見本院卷第12頁
      至第13頁）在卷可憑，此部分兼具維護公共秩序之作用，
      以達行政目的，原處分機關之裁處於法並無違誤。
六、綜上，受處分人確有於前述時、地之「汽車駕駛人酒精濃度
    超過規定標準（0.55以上）」之違規行為，且其刑事部分，
    業經緩起訴處分確定，受處分人並已履行50小時之義務勞務
    ，洵堪認定。從而，原處分機關依據道路交通管理處罰條例
    第24條第1 項第2 款、第68條第2 項之規定，裁處受處分人
    記違規點數5 點，並施以道路交通安全講習之行政裁罰部分
    ，於法有據，惟原處分機關於受處分人經緩起訴處分而履行
    50小時義務勞務之負擔後，仍依道路交通管理處罰條例第35
    條第1 項第1 款規定，裁罰受處分人罰鍰4 萬5 千元之部分
    ，即有違誤，自應由本院撤銷原處分，另為主文第2 項所示
    之處分，以資適法。
據上論斷，應依道路交通管理處罰條例第87條第2 項，道路交通
案件處理辦法第19條前段，裁定如主文。
中    華    民    國  100     年    8     月    5     日
                    交通法庭    法  官  葉藍鸚
以上正本證明與原本無異。
如不服本裁定，應於裁定送達後5日內向本院提出抗告狀。
                                書記官  黃芝凌
中    華    民    國   100    年    8     月    5     日